臺灣新竹地方法院民事判決  
110年度重訴字第171號
原      告  劉文相  

            徐添喜  
            徐偉能  
            徐偉欒  
            徐偉信  
            劉二妹  
            曾敬南  

            曾筠倢  

上八人共同
訴訟代理人  林詮勝律師
追 加 原告  劉庚炎  
            徐嫦敏  
被      告  何秀紅  
            劉德笙  
            劉德崑  
共      同
訴訟代理人  彭首席律師
上列當事人間請求所有權移轉登記事件，本院於民國111年2月17
日言詞辯論終結，判決如下：
    主    文
原告之訴駁回。
訴訟費用由原告劉文相、徐添喜、徐偉能、徐偉欒、徐偉信、劉
二妹、曾敬南、曾筠倢及追加原告劉庚炎連帶負擔。
　  事實及理由
壹、程序部分：
一、按訴訟標的對於數人必須合一確定而應共同起訴，如其中一
    人或數人拒絕同為原告而無正當理由者，法院得依原告聲請
    ，以裁定命該未起訴之人於一定期間內追加為原告。逾期未
    追加者，視為已一同起訴。又公同共有債權人起訴請求債務
    人履行債務，係公同共有債權之權利行使，非屬回復公同共
    有債權之請求，尚無民法第821條規定之準用，而應依民法
    第831條準用第828條第3 項規定，除法律另有規定外，須得
    其他公同共有人全體之同意，或由公同共有人全體為原告，
    其當事人之適格始無欠缺（最高法院104 年度第3 次民事庭
    會議決議參照）。經查，原告劉文相、徐添喜、徐偉能、徐
    偉欒、徐偉信、劉二妹、曾敬南、曾筠倢(以下合稱原告劉
    文相等8人，各別稱時則以其名稱之)主張坐落新竹縣○○鎮○○
    段000地號土地（重測前為新竹縣○○鎮○○○段000地號，面積1
    758.91平方公尺，權利範圍全部，下稱系爭土地）為訴外人
    劉煥榮所有，生前借名登記於三子即訴外人劉木海名下，劉
    煥榮於民國92年9月15日死亡，劉木海於94年1月3日無權處
    分將系爭土地以夫妻贈與為原因，移轉登記予其妻即被告何
    秀紅名下，嗣劉木海於105年12月24日死亡，系爭土地之借
    名登記契約應已消滅，被告3人不僅為劉木海之繼承人，亦
    為劉煥榮之再轉繼承人，而劉煥榮之全體繼承人(包含再轉
    繼承人)除原告劉文相等8人外，另有劉庚炎及徐嫦敏。因系
    爭土地為劉煥榮之遺產，故提起本訴請求被告3人將系爭土
    地移轉登記予劉煥榮之全體繼承人公同共有。又因上開訴訟
    標的對全體繼承人須合一確定，為固有必要共同訴訟，應由
    全體繼承人一同起訴或被訴，本院據此於110年10月27日裁
    定命繼承人劉庚炎、徐嫦敏於收受裁定後5日內追加為原告
    （本院卷第105至107頁），惟其等逾期仍未追加，依上開規
    定，視為已一同起訴，自應將劉庚炎、徐嫦敏列名為原告，
    先予敘明。
二、追加原告劉庚炎、徐嫦敏經合法通知，均未於最後言詞辯論
    期日到場，核無民事訴訟法第386條所列各款情形，此部分
    爰依被告之聲請，由其一造辯論而為判決。
貳、實體部分：
一、原告主張：
  ㈠原告劉文相等8人：
    ⒈系爭土地為兩造之被繼承人劉煥榮所有，72年6月間劉煥榮
      三子劉木海以申辦興建農舍為由，向劉煥榮借用系爭土地
      ，並先行取走所有權狀、印鑑等，辧理台灣省政府農民住
      宅貸款申請農舍相關手續，嗣於73年4月13日就所興建之
      農舍(即重測後新竹縣○○鎮○○段00○號)辦理建物所有權第
      一次登記。劉煥榮要求補立借地切結書，雙方遂於74年1
      月3日在原告徐添喜、徐劉阿梅、原告劉文相見證下，訂
      立借地切結書(即原證3)，劉煥榮則於74年1月24日以贈與
      為登記原因，將系爭土地移轉登記予劉木海。劉煥榮於92
      年9月15日死亡，系爭土地之借名登記契約應已消滅，劉
      煥榮之繼承人自得基於繼承、借地切結書、借名登記契約
      終止後之返還請求權之法律關係，請求劉木海將系爭土地
      所有權移轉登記予劉煥榮全體繼承人公同共有。詎劉木海
      未經劉煥榮全體繼承人之同意，擅於94年1月3日無權處分
      將系爭土地以夫妻贈與為原因，移轉登記予配偶即被告何
      秀紅名下。劉木海於105年12月24日死亡，其繼承人即被
      告3人依法負有將系爭土地返還登記予劉煥榮全體繼承人
      公同共有之義務。　　　
　　⒉借名登記準用委任關係，雖當事人一方死亡，委任關係本
      應消滅，然劉木海當初要求借地蓋屋時，原證3借地切結
      書設有條件，約定劉木海如有購買或新建另一房屋時，須
      無條件歸還系爭土地及地上建物。因劉木海至過世時，並
      無購買或新建另一房屋，原證3借地切結書之條件既未成
      就，劉煥榮繼承人之返還請求權時效自無法進行。況且，
      劉木海擅將系爭土地登記予被告何秀紅時，未告知其他繼
      承人，原告劉文相係於102年間因道路調解事件，始知悉
      系爭土地已遭過戶，考量親人間情誼，試圖以調解方式解
      決，因而未告知其他繼承人，但調解時被告何秀紅均未到
      場。105年劉木海過世，依民間習俗須等3年後方能併上祖
      先牌位，故至109年底方委任律師通知被告終止借名登記
      、要求收回系爭土地等事宜，此時才分別告知其他繼承人
      。因此，本件請求權時效之計算，原告劉文相應自102年
      間起算，其餘原告則應從109年底、110年初起算，迄今均
      未逾15年請求權時效。
　　⒊依借地切結書之約定、借名登記契約終止後之返還請求權
      及繼承之法律關係，請求被告3人將系爭土地之所有權移
      轉登記為兩造公同共有。
　　⒋並聲明：被告應將系爭土地移轉登記為兩造公同共有。
　 ㈡追加原告劉庚炎部分：
　　 追加原告劉庚炎未於最後言詞辯論期日到場，亦未提出書
     狀，據其前到庭陳述，意見與原告劉文相相同。
　 ㈢追加原告徐嫦敏部分：
　　 追加原告徐嫦敏未於言詞辯論期日到場，亦未提出書狀作
　　 何聲明或陳述。　　
二、被告則以：
  ㈠原證3借地切結書並非真正，其上所載「劉木海」之簽名、印
    文、住址均非劉木海所為，且見證人欄位所書寫之字跡，應
    係出自同一人之手，被告否認劉木海就系爭土地與劉煥榮成
    立借名登記契約。實則，劉木海係於79年1月5日簽署被證5
    切結書，內載劉木海為辦理自耕農身分，向劉煥榮暫借重測
    前竹東鎮重埔段181、175地號二筆土地，爾後須遵照劉煥榮
    指示處理或交還，其上劉木海之印文，與劉木海郵局存摺印
    鑑、國民住宅貸款借據上之印文均相同，足見此方為劉木海
    所使用。況且，原證3借地切結書日期74年1月3日，早於被
    證5切結書之79年1月5日，然原證3切結書居然能夠預載竹東
    鎮頭重埔段181、175地號土地日後要交出整合云云，等於未
    卜先知未來5年後發生之事，屬不可思議，實情如何，不問
    自明。　　
　㈡退步言之，縱使借名登記為真，因借名登記類推適用民法委
    任之規定，於借名人劉煥榮92年9月15日死亡時即告終止，
    劉煥榮繼承人之請求權時效應自斯時起算，迄本件原告起訴
    時已逾15年，被告亦得基於時效抗辯並拒絕履行。至原告所
    稱原證3借地切結書記載：未經劉煥榮及見證人同意不能出
    售或變更所有人、劉木海購買或新建房屋作為歸還農地等文
    字，屬契約另有訂定云云，應屬誤解。上開文字敘述，係借
    名登記約定內容本身，如有購買或新建房屋即應歸還，係借
    名登記提前終止之原因，而不得出售變更本為借名登記關係
    之本質使然，名義人非實質所有權人本不得處分，上述二者
    均無從動搖委任關係自一方死亡即終止之旨，否則按照原告
    論述邏輯，原證3借地切結書之時效豈非永無起算日？再者
    ，劉木海於94年1月3日將系爭土地移轉登記予被告何秀紅，
    亦屬借名登記終止事由。而原告劉文相於102年申請調解，
    係關於土地通行事件，非關借名登記，原告係從106年起始
    捏稱有借名登記其事，然仍未起訴，依民法第133條規定，
    視為時效不中斷，故原告之請求權仍罹於時效甚明。
　㈢有關被證5切結書所示之重測前竹東鎮重埔段181、175地號土
    地，劉木海已按劉煥榮之指示，將相關文件交出配合原告劉
    文相，經與竹東鎮富貴段354、358、359、362、363等多筆
    土地整合後，分配予原告劉文相、追加原告劉庚炎、劉庚炎
    之配偶劉黃美玉及劉木海。劉煥榮另有竹東鎮富貴段359、3
    60地號建地，由原告劉文相、追加原告劉庚炎分別取得，劉
    木海則取得農地之系爭土地，並無不公不妥之處。況上開土
    地分配係劉煥榮在世時所為，且由原告劉文相主導分配，可
    見劉煥榮父子4人就土地分配事宜早已議定，殊無原告主張
    借名登記之事。
　㈣並聲明：原告之訴駁回。
三、經本院協同兩造整理不爭執事項及簡化爭點如下（本院卷第
    227頁）：　
　㈠不爭執事項：　　
    ⒈系爭土地原為劉煥榮所有，於74年1月24日以贈與為原因，
      辦理所有權移轉登記至其三子劉木海名下。劉木海於94年
      1月3日以夫妻贈與為原因，將系爭土地移轉登記至被告何
      秀紅名下。
    ⒉劉煥榮於92年9 月15日過世，劉木海於105 年12月24日過
      世。兩造為劉煥榮之繼承人或再轉繼承人，被告3 人並為
      劉木海之繼承人。
  ㈡爭點：　　
    ⒈劉煥榮生前與劉木海就系爭土地是否成立借名登記契約？
    ⒉原告以前述借名登記契約業已終止，依借名登記準用委任
      、繼承之法律關係，請求被告3 人將系爭土地移轉登記為
      兩造公共同共有，有無理由？
    ⒊若第2項為有理由，原告之請求權是否已罹於時效？　　
四、得心證之理由：
  ㈠按不動產物權經登記者，推定登記權利人適法有此權利，民
    法第759條之1定有明文。次按當事人主張有利於己之事實者
    ，就其事實有舉證之責任，民事訴訟法第277條前段亦有明
    文。再按借名登記契約乃一方將自己之財產以他方名義登記
    ，而仍由自己管理、使用、處分，他方並允就該財產為出名
    登記，相互為合致之意思表示，而成立借名契約關係。又主
    張有借名委任關係存在事實之原告，於被告未自認下，須就
    此項利己事實證明至使法院就其存在達到確信之程度，始可
    謂已盡其依民事訴訟法第277條前段規定之舉證行為責任；
    民事訴訟如係由原告主張權利者，應先由原告負舉證之責，
    若原告先不能舉證，以證實自己主張之事實為真實，則被告
    就其抗辯事實即令不能舉證，或其所舉證據尚有疵累，亦應
    駁回原告之請求（最高法院103年度台上字第1637號民事判
    決意旨參照）。
  ㈡原告主張系爭土地為劉煥榮所有，借名登記予劉木海，然為
    被告所否認。依前述不爭執事項所載，系爭土地現登記為被
    告何秀紅所有，依民法第759條之1規定，推定登記為所有權
    人之被告何秀紅適法有此權利。原告就其借名登記之主張，
    雖提出原證3借地切結書(本院卷第25頁)為佐，惟被告否認
    該文書之真正。經查：
　　⒈原告僅提出原證3借地切結書之影本，迄本件言詞辯論終結
      時未曾提出原本，經本院詢問原本何在，原告稱在劉木海
      處，但被告否認持有該切結書(本院卷第112頁)，自不能
      以原告所提之影本遽認原證3借地切結書為真正。
　　⒉被告所提被證5切結書(本院卷第87頁)，其上見證人欄「劉
      文相」之簽名、身分證字號、地址等，原告劉文相自承為
      其所簽寫(本院卷第133-134頁)，堪認被證5切結書應屬真
      正。經以肉眼比對原證3借地切結書(影本)及被證5切結書
      ，其上「劉木海」之筆跡並不相同，印文亦非同一，所書
      地址與字跡容有差異，則被告抗辯劉木海未曾簽立原證3
      借地切結書，尚屬可信。
　　⒊被證5切結書所載日期為79年1月5日，其上記載借地人劉木
      海向父親暫借重測前竹東鎮重埔段181、175地號二筆土地
      為申請辦理自耕農身分，爾後須遵照劉煥榮指示處理或交
      還等語，堪認劉木海係因辦理自耕農身分之需要，故於79
      年1月5日向劉煥榮借用重測前竹東鎮重埔段181、175地號
      土地。而原證3借地切結書之日期為74年1月3日，早於被
      證5切結書之訂定日期，衡諸常理，原證3借地切結書之內
      容應無可能將往後5年才發生之事記載於內，然原證3借地
      切結書竟記載：「…父親如分配土地資產時，我(木海)所
      借此筆農地必須交出與另兩筆農地(竹東鎮頭重埔段第壹
      柒伍、壹捌壹地號)合併整理後，由本人或文相全權協調
      公平處理，再平均等份分配(庚炎、文相、木海)以示公平
      …」等文字，顯與常情相悖，更徵原證3借地切結書應非真
      正。
　　⒋經本院詢問法務部調查局文書鑑識科及內政部警政署刑事
      警察局鑑識科文書鑑定股，爭議文件為影本可否為筆跡鑑
      定？該等機關均認因影本筆跡特徵不明顯，字跡筆畫欠清
      晰，且影本有諸多問題，例如來源不明、有偽造變造之虞
      ，另影本為碳粉成像，筆畫細部特徵如筆力、筆速、筆序
      無法於影本字跡上看到，故無法認定與比對文件是否相符
      (本院卷第219、221頁)。職是，本件即無將原證3借地切
      結書影本與被證5切結書送請筆跡鑑定之必要。
　　⒌原告雖聲請傳訊證人即原告徐添喜到庭作證，欲證明有原
      證3借地切結書上之存在及其上「徐添喜」簽名、印文是
      否為其所為。然徐添喜為原告之一，與其他原告之利害關
      係一致，且原證3借地切結書僅見影本，原本始終未曾提
      出，影本筆跡復有前述⒋諸多問題，尚難以證人單一證詞
      而佐證某特定文書之存在，本院認原告上開調查證據之聲
      請並無必要。
　　⒍原告劉文相另提出類似被證5之切結書(本院卷第117頁)，
      經核該切結書與被證5切結書，除見證人欄位無劉庚炎之
      簽名、未記載其身分證字號與地址之外，其餘文字內容與
      被證5切結書相同，堪認該切結書係與重測前竹東鎮頭重
      埔段181、175地號土地相關，而與系爭土地無關。從而，
      原告聲請傳訊證人徐添喜，欲證明該切結書是否劉煥榮生
      前認為太過簡單而予退回一節，與本件爭點系爭土地有無
      借名登記關係存在，實無相涉，亦無調查之必要。　　　
　　⒎原告又聲請將類似被證5之切結書、被證5切結書一併送請
      筆跡鑑定，惟如前述，此二份切結書內容所指之土地，均
      係重測前竹東鎮頭重埔段181、175地號土地，而非系爭土
      地，且原告劉文相已承認被證5切結書上其簽名、身分證
      字號與地址為其簽寫，自無再送筆跡鑑定之必要。
　　⒏綜就上情，原告所提原證3借地切結書，無從採認為真正，
      尚不能佐證劉煥榮與劉木海間就系爭土地有借名登記之關
      係存在。　
　㈢被告抗辯被證5切結書所示之重測前竹東鎮重埔段181、175地
    號土地，劉木海已按劉煥榮之指示，將相關文件交出配合其
    他土地整合一節，經本院調取地籍異動索引、土地謄本等相
    互核對勾稽結果，重測前竹東鎮重埔段181、175地號土地，
    於重測後分別為竹東鎮富貴段354、362地號土地(本院卷第1
    91-201頁數)；富貴段354地號土地於91年間進行分割合併，
    再於92年1月以贈與為原因，移轉登記予原告劉文相、追加
    原告劉庚炎(本院卷第163-167頁)；富貴段362地號土地於91
    年間經交換，從劉木海移轉登記為追加原告劉庚炎之配偶劉
    黃美玉所有(本院卷第183頁)；另富貴段363地號土地於91年
    間同因交換之原因，由劉黃美玉移轉登記予劉木海所有(本
    院卷第189頁)。是以，被告辯稱劉煥榮在世時，父子4人就
    土地分配事宜有所議定與處理，應認非虛。準此，倘若系爭
    土地為劉煥榮借名登記予劉木海，衡情度理，劉煥榮應會於
    91、92年間一併處理，但系爭土地自74年1月24日登記予劉
    木海後，迄劉煥榮92年9月過世時，並無任何異動，是被告
    抗辯系爭土地本即劉煥榮贈與給劉木海，與常情相合，而堪
    可採。　　　　
  ㈣綜上，原證3借地切結書尚無從採認為真，被告抗辯系爭土地
    乃劉煥榮贈與給劉木海，則屬可信，原告復未提出其他證據
    可佐其說，原告主張劉煥榮與劉木海間就系爭土地存在借名
    登記契約，即非可採。從而，原告主張終止借名登記契約，
    依原證3借地切結書之約定、借名登記契約終止後之返還請
    求權及繼承之法律關係，請求被告3人將系爭土地移轉登記
    為兩造公同共有，洵屬無據。　　　
  ㈤原告主張之借名登記關係既不存在，則原告主張借名登記契
    約終止後之返還請求權亦不存在，本院即無就返還請求權是
    否罹於時效再為審酌之必要，附此敘明。　　
五、綜上所述，原告前開主張，不能採信屬實，其依借名登記、
    繼承、原證3借地切結書之約定，請求被告3人將系爭土地所
    有權移轉登記為兩造公同共有，為無理由，應予駁回。
六、本件事證已臻明確，兩造其餘攻擊防禦方法及所提證據，經
    本院斟酌後，認為均不足以影響本判決之結果，而無逐一論
    駁之必要，併此敘明。
七、第按依民事訴訟法第56條之1第1項追加原告者，如訴訟費用
    應由原告負擔者，法院得酌量情形，命僅由原起訴之原告負
    擔。同法第56條之1第5項定有明文。查本件原告劉文相等8
    人起訴時聲請追加劉庚炎、劉嫦敏為原告，經本院裁定追加
    後，追加原告劉庚炎到庭表示其意見與原告劉文相相同，追
    加原告劉嫦敏則未到庭，亦無任何書狀或陳述。本院審酌追
    加原告劉嫦敏本無起訴之意願，亦未曾到庭或以書狀就本案
    實體部分為任何陳述等情，又原告劉文相等8人與追加原告
    劉庚炎因繼承之故而為本件請求，屬不可分之債，爰命由原
    起訴之原告劉文相等8人及追加原告劉庚炎連帶負擔本件訴
    訟費用。　　
八、訴訟費用負擔之依據：民事訴訟法第78條、第85條第2項、
    第56條之1第5項。  　　　
中　　華　　民　　國　　111 　年　　3 　　月　　11　　日
                  民事第一庭   法　官　李珮瑜
以上正本係照原本作成。
如對本判決上訴，須於判決送達後20日內向本院提出上訴狀。如
委任律師提起上訴者，應一併繳納上訴審裁判費。
中　　華　　民　　國　　111 　年　　3 　　月　　11　　日
                                書記官　鄧雪怡